【裁判字號】    97,交訴,145
【裁判日期】    980831
【裁判案由】    業務過失致死
【裁判全文】
臺灣臺北地方法院刑事判決             97年度交訴字第145號
公  訴  人  臺灣臺北地方法院檢察署檢察官
被      告  乙○○
選任辯護人  林正忠律師
上列被告因業務過失致死案件，經檢察官提起公訴（96年度偵字
第26346 號），本院判決如下：
    主  文
乙○○從事業務之人，因業務上之過失致人於死，處有期徒刑陸
月，如易科罰金，以新臺幣壹仟元折算壹日。
    事  實
一、乙○○考領有職業小型車駕駛執照，以駕駛營業小客車為業
    ，為從事駕駛業務之人。於民國96年12月13日13時20分許，
    駕駛車牌號碼7D-952號營業小客車，沿臺北縣新店市○○路
    ○ 段往1 段方向之內側車道行駛，行經新店市○○路○ 段22
    9 巷口，原應注意汽車行駛時，駕駛人應注意車前狀況，並
    隨時採取必要之安全措施，而前方外側車道上暫停欲右轉新
    店市○○路○ 段229 巷之車輛影響前方視線，需更戒慎注意
    右方來車動向，依當時天候晴、日間自然光線、柏油路面乾
    燥無缺陷，右方車道上有營業小客車暫停欲右轉入新店市○○路229 巷，應小心警戒等情況，並無不能注意情事，詎其
    疏未注意新店市○○路○ 段229 巷口前適有甲○○駕駛營業
    小客車在外側車道欲右轉229 巷，原暫停在新店市○○路○
    段229 巷口騎乘車牌號碼019-CGD 號重型機車之劉郭桂香（
    僅持有輕型機車駕照，並無重型機車駕照）亦疏未等待新店
    市○○路○ 段之號誌燈轉為紅燈，逕行駛入新店市○○路○
    段與229 巷路口欲左轉至對向車道，乙○○見狀雖踩煞車並
    向右閃避，惟仍避煞不及，所駕駛之營業小客車右前保險桿
    撞擊劉郭桂春所騎乘之機車左側車身，致劉郭桂春人車向前
    滑衝倒地，乙○○所駕駛之營業小客車右前車輪並碾過劉郭
    桂春之胸部，致劉郭桂春受有胸部鈍創骨折併內出血、氣胸
    等傷害，經送醫後仍因出血性休克而不治死亡。乙○○則於
    本起交通事故發生後，犯罪未被發覺前，在現場等候，並於
    有偵查犯罪權限之公務員知悉其犯罪前，向到場處理之警員
    承認其肇事並接受裁判。
二、案經丁○○、丙○○即劉郭桂春之子訴由臺北縣政府警察局
    新店分局報請臺灣臺北地方法院檢察署檢察官偵查起訴。
    理  由
壹、程序方面
一、證人丁○○、丙○○於警詢中之陳述無證據能力
  (一)按刑事訴訟法第159 條第1 項規定：「被告以外之人於審判
    外之言詞或書面陳述，除法律有規定者外，不得作為證據。
    」係酌採英美法之傳聞法則，但於第159 條之1 至第159 條
    之5 增設例外規定，以應實務需要，俾符實體真實發現之訴
    訟目的。
  (二)本件證人丁○○、丙○○於警詢時製作之警詢筆錄，係被告
    以外之人於審判外之書面陳述，依上開規定，原則上不得作
    為證據，且查無同法第159 條之3 所規定之例外情形。是證
    人丁○○、丙○○於警詢中之陳述，不具證據能力。
二、證人甲○○於警詢中之陳述無證據能力
  (一)被告以外之人（包括證人、鑑定人、告訴人、被害人及共同
    被告等）於檢察事務官、司法警察官或司法警察調查中所為
    之陳述，與審判中不符時，其先前之陳述具有較可信之特別
    情況，且為證明犯罪事實存否所必要者，得為證據，刑事訴
    訟法第159 條之2 定有明文。所謂「前後陳述不符」之要件
    ，應就前後階段之陳述進行整體判斷，以決定其間是否具有
    實質性差異，惟無須針對全部陳述作比較，陳述之一部分有
    不符，亦屬之。而所謂「較可信之特別情況」之情形，亦應
    就前後陳述時之各種外部情況進行比較，以資決定何者外部
    情況具有可信性，若陳述係在特別可信之情況所為，則虛偽
    陳述之危險性即不高，雖係審判外陳述，或未經被告反對詰
    問，仍得承認其有證據能力。
  (二)經查，證人甲○○業經本院傳喚到庭作證，而其於本院審判
    期日所為之證述情節，核與其於警詢中所為之陳述情節相符
    ，因而與刑事訴訟法第159 條之2 所規定：「被告以外之人
    於司法警察調查中所為之陳述，與審判中『不符』時，其先
    前之陳述具有較可信之特別情況，且為證明犯罪事實存否所
    必要者，得為證據」之要件不符，亦核無刑事訴訟法第159
    條之3 、之4 或之5 所規定之傳聞法則例外之情形，本院因
    認證人甲○○於警詢中所為之陳述，應無證據能力。
貳、實體方面
一、訊據被告乙○○對於上開時、地駕駛車牌號碼7D-952號營業
    小客車撞擊被害人劉郭桂春受傷死亡之事實坦承不諱，惟矢
    口否認有何業務過失致死犯行，辯稱：我通過該路口時是綠
    燈直行，時速只有20、30公里，但通過路口前視線被外側車
    道上一輛計程車擋住，以致沒有看到從外側車道駛出欲左轉
    之被害人云云。辯護人則以本件是被害人未遵守交通號誌，
    違規闖紅燈迴轉，且被害人會違規左轉，足見被害人之視線
    亦遭其他車輛阻擋。被告信賴被害人應會遵守交通規則，然
    被告看見被害人騎乘之機車闖紅燈從右前方貿然出現，因距
    離過短，縱使緊急煞車亦無法避免此結果之發生，被告並無
    過失等語資為被告辯護。
二、經查：
  (一)被告於96年12月13日13時20分許，駕駛車牌號碼7D-952號營
    業小客車，行經肇事地點時，因閃避不及，致所駕駛營業小
    客車右前保險桿撞擊被害人所騎乘之重型機車左側車身，被
    害人因而受有胸部鈍創骨折併內出血、氣胸等傷害，經送醫
    急救後因出血性休克死亡等情，業據被告坦承不諱，並有道
    路交通事故現場圖、道路交通事故調查報告表(一)、(二)各1 份
    、現場照片28張（96年度偵字第26346 號卷第29頁、第31頁
    、第32頁、第36頁至第49頁）附卷可稽。而被害人因本件車
    禍送醫救治後仍因傷重而在醫院不治死亡之事實，經臺灣臺
    北地方法院檢察署檢察官督同法醫相驗屬實，製有相驗屍體
    證明書1 份（96年度相字第811 號卷第30頁）在卷可憑。是
    被害人之死亡，係因騎乘機車在前述時、地與被告駕駛之營
    業小客車發生擦撞因而倒地受傷死亡，應可認定。
  (二)本件車禍發生後，被害人騎乘之機車右側車身橫躺在內側車
    道中央，且機車倒地產生之刮地痕自路口黃色網狀線邊緣朝
    新店市○○路○ 段往1 段之內側車道直線延伸至離路口10.2
    公尺處，機車之左後輪上方車殼破裂，被告所駕駛上揭車輛
    車頭右前方保險桿則有擦撞痕跡，此有道路交通事故現場圖
    、車禍現場照片在卷可查（96年度偵字第26346 號卷第29頁
    、第47頁、第48頁），參以證人甲○○於本院審理時證稱：
    我開車沿安和路二段往一段方向，要右轉安和路229 巷回家
    ，有一位婦人在安和路上騎機車直行與我同向，我正要右轉
    時，她在229 巷口停下來講電話堵住我的路口，我等了3 到
    5 秒，婦人看到我，就順安和路的方向前動一下，我就右轉
    進去，我轉進去後，沒有2 、3 秒就聽到碰撞的聲音，回頭
    就看到1 輛計程車在內側車道上碾過該婦人等語明確（本院
    卷第99頁至第101 頁），並經證人甲○○在道路交通事故現
    場圖上標示其看到被告車輛碾過被害人之位置在內側車道距
    離路口7.2 公尺處（本院卷第100 頁、96年度偵字第26346
    號卷第29頁），足見被害人騎乘機車行至新店市○○路○段
    與229 巷口之內側車道延伸處時，其車身左側中段遭被告車
    輛撞擊後，即向機車車身右側傾倒，同時因撞擊之力量使之
    向被告車行方向滑行，且被害人在內側車道距離路口7.2 公
    尺處遭被告車輛碾壓一情，堪以認定。而本件車禍發生地點
    前方設有內側車道禁行機車標誌，此觀之卷附照片即明（96
    年度偵字第26346 號卷第49頁），如被害人自229 巷口起步
    後欲向新店市○○路○ 段方向前進，則沿新店市○○路○ 段
    外側車道加速向前行駛即可，何需特意違反內側車道禁行機
    車之規定而跨越路口進入內側車道行駛？反觀被害人遭撞擊
    之地點係在路口黃網線內，業經本院論述如前，足見被告辯
    稱被害人當時行進方向係自新店市○○路○ 段229 巷口左轉
    往中和市方向，應可採信。
  (三)被告雖辯稱當時前方外側車道有1 輛營業小客車欲右轉新店
    市○○路229 巷，此時被害人之機車自巷口人行道上橫越路
    口，因其被前方外側之營業小客車擋住視線，看到被害人時
    已因距離甚近，根本無從預防，雖緊急煞車仍來不及云云。
    而自證人甲○○上開證述確可得知被告駕駛之車輛撞擊被害
    人之機車前，證人甲○○所駕駛之營業小客車正欲轉入安和
    路2 段229 巷內，使被告對於外側車道之視線於3 至5 秒間
    遭證人甲○○駕駛車輛遮蔽，因而無法看見被害人之機車暫
    停在229 巷口一情屬實。惟被害人所騎乘者為機車，以被害
    人自路口跨越外側車道延伸處欲駛入內側車道延伸處，其行
    進之距離僅約2.9 公尺，有上開交通事故現場圖可佐，且被
    害人之機車係自靜止狀態加速，又準備左轉至對向車道，參
    以被害人當時65歲（31年2 月3 日生），事故發生時被害人
    之速度相對於被告之車速應屬緩慢，況被害人機車遭撞擊處
    為機車中段，足見被害人之車頭已經進入內側車道延伸處，
    自不可能如被告所辯，被害人係突然從路旁竄出，而未及注
    意。又自證人甲○○證述駕駛之車輛轉入安和路2 段229 巷
    2 、3 秒後才聽到車輛撞擊之聲音一情觀之，證人甲○○之
    車輛在轉入巷內時，非但所遮蔽被告對外側車道之視線逐漸
    減少，且被告至少尚有2 、3 秒時間注意外側車道前方汽、
    機車之動向，以被告自陳當時時速僅有20、30公里，推算證
    人甲○○駕車轉入安和路229 巷後2 、3 秒前，被告車輛距
    離撞擊告訴人之距離至少有11公尺以上（算式：【20000 公
    尺÷3600秒≒5.55公尺】×2 秒≒11.11 公尺），是被告既
    知前方外側車道視線遭其他車輛阻擋，則被告應當可注意其
    車前狀況，發現被害人所騎乘之機車自右方駛入路口，而可
    避免本案車禍之發生，且被告亦有時間採取安全措施。被告
    以其視線遭證人甲○○駕駛之車輛擋住而無法看到被害人自
    被告右方行駛而來，而有無法注意情形等語置辯，顯然無法
    採信。
  (四)按汽車行駛時，駕駛人應注意車前狀況，並隨時採取必要之
    安全措施，道路交通安全規則第94條第3 項定有明文。又被
    害人僅持有輕型機車駕照，竟越級駕駛重型機車，於法應認
    與無駕駛執照者同（最高法院82年度台上字第203 號判決要
    旨參照）。本件被告既領有職業小型車駕駛執照，對於上開
    規定自知之甚詳，並應加以遵守，而依當時天候晴、日間自
    然光線、柏油路面乾燥無缺陷，右方車道上有營業小客車暫
    停欲右轉入安和路229 巷，應小心警戒等情況，並無不能注
    意情事，有前開道路交通事故調查報告表(二)在卷可參，且依
    被告之智識、能力，又無不能注意之情事，竟未注意前方右
    側車道視線短暫遭證人甲○○之車輛遮蔽，證人甲○○車道
    前方之被害人機車欲駛入路口以避免發生碰撞。證人甲○○
    於本院審理時雖證稱：我要右轉時安和路還是綠燈，被告肇
    事當時我看不到紅綠燈號誌，但是安和路上的紅綠燈很久，
    以我的直覺仍是綠燈等語（本院卷第100 頁），足見被告駕
    車進入上開路口時仍應為綠燈，被害人騎乘機車進入上開路
    口時，顯有無照駕駛及未遵守道路交通號誌指示之過失，然
    若被告得以確實遵守注意車前狀況之義務，自仍可適時煞停
    而避免發生本件交通事故，其上開駕駛行為具有過失甚明。
    被害人因本件車禍造成胸部鈍創骨折併內出血、氣胸等傷害
    ，經送醫後仍因出血性休克而不治死亡，是被告之過失行為
    與被害人死亡結果間確有相當因果關係。
  (五)至公訴人雖認被告亦有行經十字路口未減速慢行之過失，惟
    依道路交通安全規則第93條第1 項規定「行車速度，依速限
    標誌或標線之規定，無速限標誌或標線者，應依下列規定：
    ... 二、行經... 無號誌之交岔路口... 應減速慢行，作隨
    時停車之準備。三、應依減速慢行之標誌、標線或號誌指示
    行駛。」，其立法意旨乃在於車輛行經二相交之路口，本應
    依循交通號誌之指示，決定取得道路通行權之先後，以維持
    該交岔路口之行車秩序，至若無號誌交岔路口，因無上開管
    制設施，乃強制汽車駕駛人行經時，應減速慢行，並作隨時
    停車之準備，以達前揭目的。本件道路之限速為50公里，且
    案發路口設有紅綠燈號誌，此有現場照片存卷可查（96年度
    偵字第26346 號卷第38頁、第49頁），行經上開路口時即應
    遵守號誌燈之指示，因上開路口並非無號誌交岔路口，被告
    縱未減速慢行，仍不得論其有違反道路交通安全規則第93條
    第1 項第2 款、第3 款所定注意義務之過失，附此敘明。
  (六)綜上，本件事證已臻明確，被告犯行堪以認定，應與依法論
    科。
三、按刑法上所謂業務，係指個人基於其社會地位繼續反覆所執
    行之事務，包括主要業務及其附隨之準備工作與輔助事務在
    內，最高法院89年度台上字第8075號著有判例。被告於案發
    時為營業小客車司機，以搭載乘客為業，為從事駕駛業務之
    人，核其所為，係犯刑法第276 條第2 項之業務過失致死罪
    。被告於肇事後留在現場等候，於有偵查權限之公務員尚未
    發覺其犯罪前，主動向前來處理之員警表明其為肇事者而願
    受裁判，有臺北縣政府警察局新店分局道路交通事故肇事人
    自首情形記錄表1 份在卷可按（見96年度偵字第26346 號卷
    第35頁），是被告符合自首之要件，應依刑法第62條前段之
    規定減輕其刑。爰審酌被告為從事駕駛業務之人，竟疏未注
    意車前狀況，導致本件車禍之發生，犯後仍飾詞否認犯行、
    未見悔意反省，迄今尚未與被害人家屬達成和解，所為應予
    非難，惟被害人未遵守交通號誌及無照駕駛，與有過失之程
    度非輕等一切情狀，量處如主文所示之刑，並諭知易科罰金
    之折算標準，以示懲儆。至公訴人雖具體求處有期徒刑1 年
    ，固有見地，惟斟酌被告過失程度較輕，且被告合乎刑法第
    62條之減輕刑度事由，認公訴人原求處被告之上揭有期徒刑
    ，稍嫌過重，應量處如主文所示之刑為適當。
據上論斷，應依刑事訴訟法第299 條第1 項前段，刑法第276 條
第2 項、第62條、第41條第1 項前段，刑法施行法第1 條之1，
判決如主文。
本案經檢察官蔡彥守到庭執行職務。
中    華    民    國    98    年    8     月    31    日
                  交通法庭審判長法  官  胡宗淦
                                法  官  游士珺
                                法  官  林芳華
以上正本證明與原本無異。
如不服本判決應於收受送達後10日內向本院提出上訴書狀，並應
敘述具體理由；其未敘述上訴理由者，應於上訴期間屆滿後20日
內向本院補提理由書（均須按他造當事人之人數附繕）「切勿逕
送上級法院」。
                                書記官  林鈴芬
中    華    民    國    98    年    8     月    31    日
刑法第276條
因過失致人於死者，處2 年以下有期徒刑、拘役或2 千元以下罰
金。
從事業務之人，因業務上之過失犯前項之罪者，處5 年以下有期
徒刑或拘役，得併科3 千元以下罰金。


司法院資訊處製作；財團法人民間司法改革基金會備份。
